【裁判字號】    99,上易,385
【裁判日期】    990720
【裁判案由】    偽造文書
【裁判全文】
臺灣高等法院臺中分院刑事判決         99年度上易字第385號
上  訴  人
即  被  告  甲○○
上列上訴人因偽造文書案件，不服臺灣臺中地方法院98年度易字
第3050號中華民國99年1月19日第一審判決（起訴案號：臺灣臺
中地方法院檢察署98年度偵字第1427號），提起上訴，本院判決
如下：
    主  文
原判決撤銷。
甲○○無罪。
    理  由
一、公訴意旨略以：甲○○與劉俊霆（另經原審以98年訴字第
    256號判決判處拘役30日確定）原係男女朋友，曾交往至論
    及婚嫁程度。民國91年間，劉俊霆之母林玉枝原欲將坐落臺
    中縣烏日鄉○○段957地號土地及其上門牌號碼臺中縣烏日
    鄉○○街100巷10號6樓之2建物（下稱系爭房地）贈與劉俊
    霆，然為節省贈與稅，始以「買賣」為原因，將所有權移轉
    登記在甲○○名下。97年4月21日，劉俊霆與甲○○因故爭
    吵後協議分手，雙方協議將系爭房地以約新臺幣（下同）
    260萬元出售，所得除清償劉俊霆以甲○○名義向合作金庫
    商業銀行之貸款140萬元債務外，由劉俊霆取得其中100萬元
    ，餘額則補償甲○○為劉俊霆繳付之上開貸款利息；且為確
    保劉俊霆於出售系爭房地後能取得100萬元，渠等並協議由
    劉俊霆在系爭房地設定100萬元之抵押權。同年月28日，劉
    俊霆與甲○○均明知甲○○於91年8月28日，並未向劉俊霆
    借款100萬元，竟基於使公務員登載不實之犯意聯絡，由甲
    ○○提供授權書、系爭房地之土地及建物所有權狀、甲○○
    之印章及印鑑證明，再由劉俊霆以擔保「甲○○於91年8月
    28日向其借款100萬元」為由，持上開文件，向臺中縣大里
    地政事務所申請在系爭房地上設定抵押權，擔保其對甲○○
    之上開金錢債權，致使該地政事務所之承辦公務員將此等不
    實之事項，登載於職務上所掌之土地登記總簿及土地、建物
    登記謄本上，足生損害於地政機關對土地、建物登記管理之
    正確性，因認被告甲○○涉有刑法第214條之使公務員登載
    不實罪嫌。
二、證據能力部分：按被告以外之人於偵查中向檢察官所為之陳
    述，除顯有不可信之情況者外，得為證據，刑事訴訟法第
    159條之1第2項定有明文。本案下列所引用證人之供述證據
    ，於法院審理之陳述，本有證據能力，而於檢察官陳述之部
    分，並無顯不可信之情況，依前揭規定，亦有證據能力，均
    得採為判決之依據，合先敘明。
三、公訴人認為被告甲○○涉有上開刑法第214條之使務公務員
    登載不實罪嫌，無非係以被告於偵查中之供述、證人劉俊霆
    、林玉枝、郭育誠之證詞，系爭房地之土地登記申請書、抵
    押權設定契約書、登記簿謄本及合作金庫銀行放款相關資料
    查詢單為其主要依據。
四、訊據上訴人即被告甲○○，堅決否認有偽造文書之犯行，辯
    稱：伊自己向合作金庫貸款，有陸續將錢交給劉俊霆，是劉
    俊霆向伊借款，伊並無欠劉俊霆100萬元，劉俊霆拿伊之證
    件去辦理抵押權的事，伊確實不知道，也沒有同意設定抵押
    權，更沒有在申請文件上蓋章等語。
五、經查：
(一)按刑法第214條之使公務員登載不實罪，係以明知為不實之
    事項，而使公務員登載於職務上所掌之公文書，為成立要件
    。所謂「明知」，係指刑法第13條第1項之直接故意而言；
    至同條第2項之間接故意，則不包括在內，如行為人僅有間
    接故意，自難論以上開使公務員登載不實罪(最高法院94年
    度台上字第4566號判決要旨參照)。
(二)被告登記為所有權人之系爭房地，於97年4月30日設定登記
    劉俊霆為權利人、甲○○為債務人，債權總金額100萬元之
    抵押權，以擔保劉俊霆91年8月28日之借款債權100萬元等情
    ，固有土地及建物登記簿謄本可稽(見原審卷第16-19頁)，
    但辦理該項設定事宜者，係由劉俊霆於97年4月28日單獨所
    為，業據證人劉俊霆證述在卷(見97年度偵字第14558號卷第
    102 頁)，被告甲○○並未參與。
(三)被告所有系爭房地固有委託出售之事，並由被告交付授權書
    、印鑑證明、印鑑章給劉俊霆，委託其辦理出售事宜，但依
    據被告於97年4月28日書立之授權書記載，其授權事項為「
    全權代理本人就後開標示之不動產，辦理委託出售、買賣簽
    約、交付證件、收款等事項」，並由被告甲○○簽名、蓋章
    (見97年度偵字第14558號卷第5頁反面)，並未包括抵押權設
    定在內。如被告當時有同意設定抵押權，何以未於授權書內
    載明？且抵押權設定之文件上，亦僅蓋有被告之印章，而未
    經被告親自簽名，此亦有土地登記申請書、抵押權設定契約
    書在卷可稽(同上偵查卷第36-40頁)。又若被告真有同意，
    何以設定登記不久即委請楊承彬律師事務所函催劉俊霆塗銷
    該抵押權之登記，並對劉俊霆提出告訴？是所謂被告有同意
    一節，殊違常理。
(四)證人即代書張清江於原審審理時證稱：劉俊霆於97年4月28
    日自己到事務所，說要出售登記甲○○名義的房屋，有幫其
    寫授權書；並稱：「(檢察官問：劉俊霆當時有無提及抵押
    權設定之問題？經過為何？)有，草擬授權書之後，劉俊霆
    說如果要辦理設定抵押時要怎麼填寫，我就依公定契約書填
    寫壹份給他參考。」、「(檢察官問：劉俊霆有無再提及抵
    押權設定的相關事宜？)沒有，他只是問如果要設定的話要
    怎麼寫，我就寫給他參考。」、「(檢察官問：劉俊霆有無
    跟你談到設定抵押權的原因？)第一次來找我是說要出售房
    屋要寫授權書的問題，順便跟我談設定抵押的相關問題，當
    時沒有講，事後也沒有講。」、「(法官問：是否是當初劉
    俊霆跟你講有差額的問題，你才建議這樣做？)不是，是劉
    俊霆在我寫到擔保欄位的時候，他跟我說是不是用設定擔保
    來補足買賣差額，再看甲○○的意思怎麼樣。」、「(法官
    問：依你現在所述，在填寫這借款金額欄位時，甲○○是否
    還不知道擔保債權欄要如此記載？)應該還不知道。」、「(
    法官問：就你專業的認知，你跟劉俊霆談設定抵押的過程，
    甲○○是否知道這塊土地要被設定抵押？)我在填寫到債權
    金額欄時，劉俊霆才說要補足原先買賣的差額，時間也是劉
    俊霆告訴我的（91年8月28日），是當時登記在甲○○名下
    那天，所以甲○○不知道土地要被設定抵押。」等語(見原
    審卷第79-80頁)。由證人張清江前揭所述經過情形，足見劉
    俊霆於97年4月28日係就其與被告已同意出售系爭房地之事
    詢問代書手續並書寫授權書，而順便就未徵得被告同意之抵
    押權設定部分瞭解相關問題，並臨時由代書草擬抵押權設定
    契約內容。否則，劉俊霆當時何以不將抵押權設定之事項亦
    載明於授權書內？又何以臨時經與代書徵詢後始確定抵押權
    擔保之債權金額？足證被告甲○○並不知情劉俊霆設定抵押
    權之事。
(五)證人即房屋仲介業者郭育誠證稱：其係於受託出售系爭房地
    ，於調取謄本資料時，才知道其上設定有抵押權等語(同上
    偵查卷第91頁)，足見其係於抵押權設定之後，方始知悉，
    對於當初抵押權設定究竟有無經過被告同意一事，並不知情
    。縱郭育誠又稱：甲○○知悉房子被設定抵押權之事，反應
    很自然，沒有驚訝或生氣表情等語(同下偵查卷第92頁)；惟
    其嗣於原審審理時證稱：「我跟甲○○說劉先生這個房子有
    作設定，她那時候沒什麼反應，因為她要接聽電話，所以她
    揮手叫我趕快走，那是晚上的事。」(見原審卷第82頁反面)
    ，足見被告當時正忙著接聽電話，無暇專注於證人之言詞。
    公訴人援引證人郭育誠前揭事後接觸之觀察，據以推論「可
    見被告事先知悉要設定抵押權之事」，顯係出於臆測。是證
    人郭育誠之證詞，並不能為被告不利之認定。
(六)被告對劉俊霆提出偽造文書等告訴後，劉俊霆為求脫免刑責
    ，乃辯稱其設定抵押權有經過被告同意，並於文件簽名、蓋
    章云云，此係出於自保而為供述，亦屬事理之常。參諸劉俊
    霆於原審審理時證稱：「(檢察官問：你有無跟被告提到就
    設定抵押100萬之情事？)辦理設定手續、簽授權書之前，我
    就跟被告講，被告一直講她沒有時間，時間一直往後延，在
    設定的前二天，我就跟她說因為房子還在你名下，這房子什
    麼時候要賣出去不知道，而且房子在你名下你隨時都可以作
    決定，如果你對我不放心，就以100萬元設定來作為保障，
    然後在交屋的同時作塗銷，她也沒有多大的反應沒有意見。
    」等語(見原審卷第98頁)，其既為使被告有所保障而放心，
    何以反而設定抵押權增加被告之負擔？足見劉俊霆之說詞，
    亦違常情。
(七)證人即劉俊霆之母林玉枝雖證稱：系爭房地原來要贈與劉俊
    霆，但為避免被課贈與稅，始借名移轉登記給被告甲○○等
    情(見98年度偵字第1427號卷第36頁)；惟其所證內容，係91
    年間該房地當初移轉之情形，與嗣後97年4月間抵押權設定
    部分，係屬二事。是證人林玉枝之前揭證詞，亦不能為被告
    不利之認定。
(八)綜上所述，本案辦理抵押權設定手續，既由劉俊霆單獨所為
    ，被告甲○○並未參與，而依前揭所述，除劉俊霆尚有瑕疵
    且與情理有違之陳述外，並無其他積極證據足認被告知情並
    同意設定抵押權。被告與劉俊霆既無犯意聯絡，亦無分擔其
    中部分行為，更難認定被告有何「明知」為不實之事項，而
    使公務員登載於職務上所掌之公文書之情形，揆諸前揭最高
    法院判決要旨，即難遽認被告有共同使公務員登載不實之犯
    行，被告之犯罪即屬不能證明。
六、原審不察，而予被告論罪科刑，自有未洽，被告提起上訴，
    否認犯罪，指摘原判決不當，為有理由，應由本院將原判決
    撤銷改判，並為被告無罪之諭知。
據上論斷，應依刑事訴訟法第369條第1項前段、第301條第1項，
判決如主文。
本案經檢察官乙○○到庭執行職務。
中    華    民    國    99    年    7     月    20    日
            刑事第十一庭  審判長法  官  郭  同  奇
                                法  官  陳  慧  珊
                                法  官  洪  曉  能
以上正本證明與原本無異。
不得上訴。
                                書記官  林  明  冬
中    華    民    國    99    年    7     月    20    日

司法院資訊處製作；財團法人民間司法改革基金會備份。
